【裁判字號】    96,訴更(一),2
【裁判日期】    970806
【裁判案由】    強盜
【裁判全文】
臺灣臺北地方法院刑事判決           96年度訴更(一)字第2號
公  訴  人  臺灣臺北地方法院檢察署檢察官
被      告  丁○○
指定辯護人  本院公設辯護人張寅煥
上列被告因強盜案件，經檢察官提起公訴（九十年度偵字第六五
五八號），本院於民國九十二年十月六日以九十年度訴字第六一
九號判決免訴後，檢察官不服提起上訴，經臺灣高等法院於九十
二年十二月三十一日以九十二年度上訴字第四二一六號判決駁回
上訴後，檢察官不服提起上訴，經最高法院於九十五年十月二十
六日以九十五年度臺上字第五八七○號判決撤銷後發回臺灣高等
法院更為審理，臺灣高等法院於九十五年十二月二十八日以九十
五年度上更（一）字第七八二號判決撤銷後發回本院更為審理，
本院判決如下：
    主  文
本件免訴。
    理  由
一、本件公訴意旨略以：被告丁○○夥同少年黃○○（民國七十
    二年○月○日生，真實姓名、年籍詳卷）、林○○（七十二
    年○月○日生，真實姓名、年籍詳卷）、楊○○（七十四年
    ○月○日生，真實姓名、年籍詳卷）、李○○（七十五年○
    月○日生，真實姓名、年籍詳卷）共同基於意圖為自己不法
    所有之概括犯意，先後（一）於八十九年六月二十七日二十
    三時三十分許，在臺北市中正區○○○路○段七八巷（近公
    館捷運站）內，由被告持可作為凶器之鐵條、掃把，少年楊
    ○○持機車後視鏡，少年黃○○持木屐，與少年林○○、李
    ○○共五人，將被害人甲○○、戊○○強押入巷內加以毆打
    ，並強取二人所有Ｎ○ＫＩＡ  三二一○、六五一○型手機
    各一支後，分頭逃逸。（二）於同月二十八日上午七時四十
    五分許，在臺北縣永和市○○路一○○號智光商工學校附近
    巷口，被告夥同少年楊○○、林○○、李○○共四人，將被
    害人丙○○強押入巷內，並由被告從後摔倒被害人丙○○在
    地，而劫走被害人丙○○所有ＮＥＣ  ＤＢ二○○○型手機
    一支得逞。（三）於同月二十八日上午八時許，又於同市秀
    朗國小對面巷內，由被告在巷口把風，少年楊○○、林○○
    、李○○等三人，共同毆打被害人己○○下巴，致被害人己○○眼鏡掉地，而搶走被害人己○○所有Ｎ○ＫＩＡ  三二
    一○型手機一支及背包內現金新臺幣八百元。被告將上開強
    盜得逞之手機及現金朋分使用，或將劫得手機賣掉，得款再
    朋分花用殆盡。因認被告上開行為涉有刑法第三百三十條第
    一項之加重強盜罪嫌。
二、按強盜罪，係以意圖為自己或第三人不法所有，以強暴、脅
    迫、藥劑、催眠術或他法致使不能抗拒而取他人之物或使其
    交付，為構成要件，所謂致使不能抗拒，係指行為人所施用
    之強暴、脅迫等非法方法，在「客觀上」足使被害人喪失意
    思自由，並達於不能抗拒之程度者而言；倘未達於此程度，
    因被害人「主觀上」之畏懼，不敢出而抵抗，任其取得財物
    者，除合於恐嚇取財罪之要件，應論以該罪名外，要難以強
    盜罪相繩；又其行為尚不足以壓抑被害人之意思自由，被害
    人並非不能抗拒，或未達於不能抗拒之程度，其交付財物與
    否，尚有自由斟酌之餘地者，僅應成立恐嚇取財罪；另恐嚇
    取財與強盜罪，二者就其同具有不法得財之意思及使人交付
    財物而言，固無異趣，但就被害人是否喪失意思自由，不能
    抗拒言之，前者被害人尚有意思自由，後者被害人之意思自
    由已被壓制，達於不能抗拒之程度，故恐嚇取財罪，其恐嚇
    行為雖不以將來之惡害通知為限，即以目前之危害相加，亦
    屬之。但必其強暴、脅迫手段，尚未使被害人達於不能抗拒
    之程度始可，如其強暴、脅迫行為，已使被害人喪失意思自
    由，達於不能抗拒之程度，即應構成強盜罪，而非恐嚇取財
    罪，最高法院八十九年度臺上字第三七八三號、八十七年度
    臺上字第三○六四號及八十七年度臺上字第二二七八號分別
    著有判決可資參照。次按案件曾經判決確定者，應為免訴之
    判決，此項原則關於實質上一罪或裁判上一罪，均有其適用
    。連續犯及牽連犯係裁判上之一罪，其一部分犯罪事實曾經
    判決確定者，其效力當然及於全部，故檢察官復將其他部分
    重行起訴，亦應諭知免訴之判決，最高法院四十九年度臺非
    字第二○號著有判例要旨可資參照。是檢察官就犯罪事實之
    一部起訴，依刑事訴訟法第二百六十七條之規定，其起訴效
    力及於全部，而審理事實之法院，對於實質上或裁判上一罪
    之全部犯罪事實，於宣示判決之日前，既有審理之可能，即
    應予以審判，故確定判決之既判力，應及於最後審理事實法
    院之宣示判決日前發生之事實，亦即既判力對於時間效力之
    範圍，應以最後審理事實法院之宣示判決日為判斷之標準。
三、經查：
（一）刑法上恐嚇取財罪之「恐嚇」，固係指以危害通知他人，
      使該人主觀上生畏怖心之行為，然此危害之通知，並非僅
      限於「將來」，其於「現時」以危害相加者，亦應包括在
      內。因是，恐嚇之手段，並無限制，其以「言語」、「文
      字」為之者無論矣，即使出之以「強暴」、「脅迫」，倘
      被害人尚有相當之意思自由，而在社會一般通念上，猶未
      達於不能抗拒之程度者，仍屬本罪所謂「恐嚇」之範疇。
      至於危害通知之方法，亦無限制，無論明示之言語、文字
      、動作或暗示之危害行為，苟已足使對方理解其意義之所
      在，並足以影響其意思之決定與行動自由者均屬之。故其
      與強盜之區別，端在所為之強暴﹑脅迫，其於社會一般通
      念上，是否足以抑制被害人之意思自由，至於不能抗拒，
      以為財物之交付為斷，倘其尚未達到此一程度，雖係意圖
      為自己不法之所有而出之以強暴﹑脅迫，亦僅應成立恐嚇
      取財罪（最高法院八十一年度臺上字第八六七號裁判意旨
      參照）。然被告所涉：（一）有關被害人甲○○及陳耀中
      部分之犯行，業經同案少年楊○○於九十年十月二十四日
      本院調查中供稱：「（問：當天為何會打被害人甲○○及
      戊○○？）我過去拍被害人戊○○的肩膀，藉口說他瞄我
      朋友，我就把他帶到巷子內，其他三人就跟上來‥‥‥」
      、「（問：當時拍戊○○肩膀的目的為何？）我們想將被
      害人騙過來，目的是要跟被害人要錢或要東西，這是我們
      事先就講好的。」等語，復經同案少年林○○於同日調查
      中供稱：「‥‥‥有一個人拿木屐打被害人，至於是誰我
      忘了，楊○○拿機車的後照鏡打被害人，他們三人打其中
      一個被害人，我在旁邊看，我就拿沒有被打的那個被害人
      的手機，我跟他說你的手機借我看，‥‥‥」等語，且經
      同案少年黃○○於同日調查中供稱：「（問：打被害人時
      被害人有無喊救命或其他求救的話？）無，但是被害人當
      時有反抗，毆打過程中被害人有還手有抵抗。」等語在卷
      ，而被害人甲○○於本院九十一年三月十四日調查中亦證
      稱：「（問：被搶情形？）他們四人看我及戊○○不順眼
      ，其中一人就叫我們到巷子內去講話，他們直接跟我們說
      進來講話，‥‥‥」、「（問：他們拿你手機時，你是否
      可以反抗？）他們拿我手機蠻快的，當時我要追可以追他
      們，但是我流蠻多血的，所以我想先把血擦乾淨，就來不
      及追上去。」、「（問：他們四人、你們二人的情況，有
      無不理他們繼續往前走的情況？）沒有，因為我個性也很
      衝，所以他們叫我，我想進去看看他們要怎樣。」等語無
      訛；（二）有關被害人丙○○部分之犯行，業經同案少年
      楊○○於九十年十月二十四日本院調查中供稱：「（問：
      有無去智光商工？）有，我和林○○、李○○及丁○○四
      人，是我去叫被害人，被害人繼續往前走，後來李○○、
      丁○○及林○○就過來，我問被害人有無手機，被害人剛
      開始說沒有，我說將包包翻開看看，當時我們四人都已經
      圍著被害人，我們叫被害人將包包卸下來打開，結果發現
      有一支手機，我就叫他將手機拿出來，他不想將手機拿出
      來，叫我們不要拿他的手機，後來不知道是何人拿走手機
      ，我們從頭到尾沒有打他，只有最後要走時丁○○用腳踢
      被害人。」、「（問：除了叫丙○○過來，並叫他打開皮
      包，有無對他說其他話語？）張有問我們要幹嘛，我們問
      他到底有無手機，我們就叫他將皮包打開，我們當時好像
      有對他說一些恐嚇的話，我們叫他趕快將手機拿出來，否
      則等一下難看。」等語在卷，復經被害人丙○○於本院九
      十年十一月二十八日調查中證稱：「（問：前往學校途中
      有發生何事？）我當時將手機關機，有一個人走在我前面
      我不認識他，不是丁○○，大概走到路口交叉處，有另二
      個人從另一個方向過來，三個人把我圍住，有一個人問我
      身上有沒有錢，應該是林○○，丁○○是從另一個方向走
      過來的其中一位，我告訴他們我身上沒有錢，後來林○○
      就問我說你剛才不是有關手機嗎，林就是之前走在我前面
      的那個人，我就回答林○○，我將手機放在書包內，他們
      就動手開始搜我的書包，我不記得是何人動手搜的，當時
      他們把我圍在巷子角落的牆壁旁，那是個死角，對方並沒
      有拿任何工具。」、「（問：有無人說話恐嚇你？）他們
      就問我是否有手機，我就說在書包，他們搜出手機就叫我
      往另一個方面走，不准回頭看，他們沒有對我說恐嚇的話
      。」、「（問：他們把你圍住要錢及手機時，有無可能不
      給跑掉？）我走不開，因為三個人將我圍住我走不開。」
      、「（問：他們問你有無錢及動手搜你書包時，有無動手
      打你？）無。」等情；（三）有關被害人己○○部分之犯
      行，業經同案少年楊○○於九十年十月二十四日調查中供
      稱：「（問：何人去叫被害人己○○過來？）也是我去叫
      的，我過去叫被害人，被害人不願意，其他三人就圍過來
      ，邊走邊說並問被害人有無手機，我把被害人帶到巷子內
      ，我跟被害人說有沒有錢趕快拿出來，被害人好像說有，
      但是他不願意拿出來，我就動手打他的下巴，之後我就將
      放在背後口袋的皮包抽出來，他皮包內有現金三四百元，
      之後我將錢抽走平分，手機也是我們打完人後乙○○拿走
      的，林○○好像是從被害人口袋內拿走他的手機。」、「
      （問：此二次叫人的目的為何？）是要錢或要手機，我們
      事先看好目標，再由我去叫人。」等語在卷，徵諸被害人
      己○○於本院九十年八月三十日調查中先證稱：「大概早
      上八點左右。我在秀朗國小對面的路上走，有一個人先走
      到我旁邊，另外三個走在我後面，走到我旁邊的那個人對
      我說，我朋友有事要對你說，我就直接跟他走，我並不認
      識他，他就把我帶到巷子內，他並沒有用手拉我，進到巷
      子內後面那三個人就跟上來，剛才跟我說話的那個人手揮
      過來打到我下巴，我的眼鏡就掉到地上，我要下去撿眼鏡
      時，有人就伸手從我後面的褲袋拿走我的手機，我沒有看
      到是誰拿走的，我發現有人拿我手機時，我就轉過身就有
      人從我身上側背的背包內拿走我的皮夾，我有看到拿走我
      皮夾的那個人，但是並不是在場之被告。」、「（問：皮
      夾被拿走有何反應？）原本我抓著我的皮夾，他們叫我放
      手，並且硬拉過去，拿我皮夾的人並且叫我從另一邊離開
      。」、「（問：為何沒有反抗？）我只有拉我的皮包。」
      、「（問：為何不反抗？）因為怕受傷。」、「（問：他
      把你的皮夾拿走，你有無說什麼？）我跟他說裡面的錢不
      是我的錢，叫他們把皮夾還給我。」、「（問：你對他們
      說這些話時，他們有何反應？）他們說每個人都這樣講。
      」等語，復於本院九十六年七月十一日審理時到庭結證稱
      ：「我一開始叫他們不要拿，他們和我有一點拉扯，他那
      時候要拿的時候，我叫他們不要拿，我皮包在我書包裡面
      ，他們直接搜我的書包，把我的皮包拿出來，我叫他們不
      要拿我的皮包，他們就硬是拿走，我沒有再反抗，後來他
      們搶完以後，就有個人就往我臉上打一下，手機、皮包是
      同時被拿走了。」、「（問：你當時被搶的時候是否會害
      怕？）一開始我想要反抗，但是地點隱密，他們人又比較
      多，我就想算了，事後再報警就算了。」「（問：你當時
      行動電話放在哪裡？）包包側背，他們有叫我把行動電話
      交出來，我不交，他們就自己動手搜。」等語，足見被告
      丁○○等人係以肢體語言或藉人多勢眾包圍被害人及以借
      看手機之方式令被害人心生畏怖而取得系爭財物，在客觀
      上尚難認足使被害人喪失意思自由，並達於不能抗拒之程
      度，且主觀上亦難認被害人之意思自由已被壓制而達於不
      能抗拒之程度，揆諸前揭之說明，自難以強盜罪名相繩，
      而應以恐嚇取財罪名論處。
（二）又被告前因「其夥同少年林○○（七十二年○月○日生，
      真實姓名、年籍詳卷）、楊○○（七十四年○月○日生，
      真實姓名、年籍詳卷）、李○○（七十五年○月○日生，
      真實姓名、年籍詳卷）共同基於為自己不法所有之概括犯
      意，自八十九年六月二十二日下午一時二十分許起，先後
      於如附表一所示之時間、地點，假藉遭受眼神敵視為由，
      將林俊竹、吳秉榮、王佑哲、邱思翰、王業揚、羅應賢、
      楊志堅等高中在學學生攔下，或施以『看什麼看』、『很
      不爽』等語及作勢毆打之脅迫手段，或加諸徒手毆打之強
      暴等恐嚇威逼之手段，命林俊竹等人交出身上財物，致林
      俊竹因之受有左臉頰、左肋骨受傷（傷害部分未據告訴）
      之傷害，及王佑哲受有臉頰瘀傷（傷害部分未據告訴），
      邱思翰肚子瘀傷（傷害部分未據告訴）之傷害，林俊竹等
      人並因丁○○等人之恐嚇手段心生畏懼，而交付如附表所
      示之現金或行動電話等財物，丁○○等人恐嚇財物得手後
      ，現金隨即朋分，行動電話部分除已返還者外，則在變賣
      後朋分花用殆盡。其中，就如附表所示編號六、十部分，
      並邀集少年吳○○（七十五年○月○日生）共同參與。嗣
      於同年七月六日下午三時三十分許，因林○○、楊○○復
      在臺北市○○街、漢中街口重施故技，向陳凱文、楊民聖
      、唐辛、李韋毅等國中生恐嚇財物（惟此部分尚與丁○○
      無涉），為警當場查獲，始得悉上開夥同丁○○共同連續
      恐嚇取財之犯行。」等事實，業經臺灣高等法院於九十年
      三月十三日以九十年度上易字第六九八號刑事判決認定被
      告所為係犯刑法第三百四十六條第一項之恐嚇取財罪而判
      處有期徒刑十月確定，此有臺灣高等法院檢察署刑案紀錄
      簡覆表、臺灣高等法院被告前案紀錄表、本院八十九年度
      易字第一六七九號及臺灣高等法院九十年度上易字第六九
      八號刑事判決書各一份附卷可稽；又本件公訴意旨所載之
      前開恐嚇取財犯行，已如前述，經核與前揭確定判決所載
      之恐嚇取財事實，其犯罪時間緊接，並均以假藉眼神互瞄
      為由及作勢毆打之脅迫手段令被害人取出財物，且係以在
      學學生而持有手機者為其對象，所犯亦均係構成要件相同
      之罪名，顯見被告等人就本件與前開業經判決確定之恐嚇
      取財犯行間，係基於概括犯意所為而有連續犯之裁判上一
      罪關係；而公訴意旨所載之上開恐嚇取財犯行與前開臺高
      等法院九十年度上易字第六九八號刑事確定判決所載之恐
      嚇取財犯行間，既有連續犯之裁判上一罪關係，而本件被
      告被訴上開恐嚇取財犯行之犯罪時間，亦係均於前開確定
      判決之宣示日即九十年三月十三日之前所為，公訴人於上
      開刑事判決確定日後之九十年五月二十八日就同一案件向
      本院提起公訴，揆諸前揭之說明，是本件被告被訴之上開
      恐嚇取財犯行，自為前開確定判決之既判力所及，爰不經
      言詞辯論，逕為免訴判決之諭知。
據上論斷，應依刑事訴訟法第三百零二條第一款、第三百零七條
，判決如主文。
中    華    民    國  九十七  年    八    月    六    日
                  臺灣臺北地方法院刑事第一庭
                      審判長法  官  陳興邦
                            法  官  劉素如
                            法  官  雷淑雯
以上正本證明與原本無異。
如不服本判決，應於判決送達後十日內，向本院提出上訴狀。
中    華    民    國  九十七  年    八    月    六    日
                            書記官  胡詩唯
附表：
┌──┬──────┬───────┬─────┬────┬────┐
│編號│ 時      間 │地       點   │所得財物  │被害人  │同案少年│
├──┼──────┼───────┼─────┼────┼────┤
│ 一 │89年6月22日 │臺北市○○○路│600元、900│林俊竹  │林○○  │
│    │13時20分    │一段一四七巷內│元        │吳秉榮  │楊○○  │
├──┼──────┼───────┼─────┼────┼────┤
│ 二 │89年6月29日 │臺北市○○○路│NOKIA 6150│王佑哲  │林○○  │
│    │11時30分    │、凱達格蘭大道│行動電話一│        │楊○○  │
│    │            │口            │支（已發還│        │李○○  │
│    │            │              │）、300元 │        │        │
├──┼──────┼───────┼─────┼────┼────┤
│ 三 │89年6月29日 │臺北市○○○路│NOKIA 5130│邱思翰  │林○○  │
│    │11時30分    │、凱達格蘭大道│行動電話一│        │楊○○  │
│    │            │口            │支（已發還│        │李○○  │
│    │            │              │）、500元 │        │        │
├──┼──────┼───────┼─────┼────┼────┤
│ 四 │89年6月29日 │臺北縣永和市樂│國際牌GD90│王業揚  │林○○  │
│    │22時        │華夜市巷內    │行動電話一│        │楊○○  │
│    │            │              │支、400元 │        │        │
├──┼──────┼───────┼─────┼────┼────┤
│ 五 │89年6月29日 │臺北縣永和市樂│NOKIA 6150│羅應賢  │林○○  │
│    │            │華夜市巷內    │行動電話一│        │楊○○  │
│    │            │              │支        │        │        │
├──┼──────┼───────┼─────┼────┼────┤
│ 六 │89年6月29日 │臺北市○○街、│NOKIA 5130│高中生  │林○○  │
│    │            │武昌街口      │行動電話一│二名姓  │楊○○  │
│    │            │              │支、現金不│名不詳  │吳○○  │
│    │            │              │詳        │        │        │
├──┼──────┼───────┼─────┼────┼────┤
│ 七 │89年6月30日 │臺北市○○路萬│約1100元  │二名學  │林○○  │
│    │12時        │分局旁巷內    │          │生姓名  │楊○○  │
│    │            │              │          │不詳    │        │
├──┼──────┼───────┼─────┼────┼────┤
│ 八 │89年7月1日  │臺北縣永和市秀│NOKIA 5130│楊志堅  │林○○  │
│    │18時        │朗路二段103號 │行動電話一│        │李○○  │
│    │            │前            │支、300元 │        │        │
├──┼──────┼───────┼─────┼────┼────┤
│ 九 │89年7月2日  │臺北市西門捷運│約1300元至│二名學  │林○○  │
│    │18時        │站旁          │1400元    │生姓名  │楊○○  │
│    │            │              │          │不詳    │李○○  │
├──┼──────┼───────┼─────┼────┼────┤
│ 十 │89年7月3日  │臺北縣永和市樂│NOKIA 3210│姓名不  │林○○  │
│    │            │華夜市巷內    │行動電話一│詳      │楊○○  │
│    │            │              │支        │        │吳○○  │
├──┼──────┼───────┼─────┼────┼────┤
│ 十 │89年7月4日  │臺北縣永和市福│300元     │姓名不  │林○○  │
│ 一 │13時        │和橋下        │          │詳      │李○○  │
└──┴──────┴───────┴─────┴────┴────┘


司法院資訊處製作；財團法人民間司法改革基金會備份。
